臺灣新北地方法院民事判決
110年度簡上字第258號
上  訴  人  蔡隆興
被  上訴人  林材樹
            傅智慧
            王正勳
            劉素花
上列當事人間請求損害賠償事件，上訴人對於中華民國110年3月
26日本院板橋簡易庭109年度板簡字第3132號第一審判決提起上
訴，並為訴之追加，經本院於111年3月28日言詞辯論終結，判決
如下：
    主  文
一、上訴及追加之訴均駁回。
二、第一審（確定部分除外）、第二審及追加之訴訴訟費用均由
    上訴人負擔。
    事實及理由
一、程序事項
    按訴狀送達後，原告不得將原訴變更或追加他訴。但請求之
    基礎事實同一、擴張或減縮應受判決事項之聲明者，不在此
    限，民事訴訟法第255條第1項第2款、第3款定有明文。查上
    訴人提起本件上訴，上訴狀記載依民法第544條、第113條、
    第179條請求被上訴人林材樹、傅智慧、王正勳、劉素花（
    以下均逕稱姓名，合則統稱為被上訴人）賠償其因整修工程
    所受之損害，傅智慧給管委會和住戶之信件公開羞辱、誹謗
    上訴人，請求廢棄原判決等語（簡上卷第21、25、27頁），
    核屬基於同一基礎事實追加其於原審未主張之民法第113條
    、第179條規定為請求。上訴人嗣於民國110年5月11日具狀
    主張被上訴人依侵權行為及民法第544條、第113條、第179
    條規定，應負損害賠償責任等語（簡上卷第79、80頁），核
    屬基於同一基礎事實追加依侵權法律關係請求；復於110年1
    1月15日本院準備程序時減縮其上訴聲明為：「原判決關於
    駁回被上訴人應連帶給付上訴人3萬3529元及法定遲延利息
    部分廢棄。上開廢棄部分，被上訴人應連帶給付上訴人3萬
    3529元及自起訴狀繕本送達翌日起至清償日止按週年利率百
    分之5計算之利息。」（簡上卷第171頁），又於110年11月2
    3日具狀追加請求傅智慧賠償10萬元（簡上卷第223至225頁
    ），再於111年3月28日具狀追加請求判命傅智慧為回復上訴
    人名譽之適當處分（簡上卷第309頁）。經核上訴人上開所
    為，核屬基於同一基礎事實所為追加、減縮應受判決事項之
    聲明，依據前開規定，應予准許。
二、上訴人於原審的主張及上訴理由
（一）被上訴人於102年間是大三園大廈第16屆管理委員，林材
      樹是主任委員、傅智慧是監察委員、王正勳是工程委員、
      劉素花是出納委員。但林材樹、傅智慧都不是區分所有權
      人，戶籍也不在大三園大廈，林材樹嗣於105年9月7日遭
      新北市政府強制解任主任委員職務。
（二）大三園大廈於102年間進行警衛室（即管理室）修繕工程
      （下稱系爭工程），重建費用高達34萬6500元，被上訴人
      明知依規約規定須經區分所有權人會議決議始得執行，竟
      未經101年12月14日第16屆區分所有權人會議決議，逕於1
      02年1月8日管理委員會議中決議整修，應屬無效決議。又
      大三園大廈的警衛室當時原本修繕即可，林材樹卻全部打
      掉重建，傅智慧、王正勳、劉素花非僅未阻止林材樹違背
      職責之行為，之後更掩護而共同犯行，致大三園大廈之社
      區財務遭重大損害。被上訴人事後所提連署書人數僅33人
      ，但大三園大廈共有118戶，未過半數，況此連署書亦無
      法律效力。
（三）系爭工程之工程委託合約書中乙方廠商應為單一主體，但
      卻是春水暨歐泰公司，不同於附屬合約估價單，蓋章亦不
      相符，負責人、地址、電話、統一編號混淆使用。且系爭
      工程承包商大地春水室內設計公司核准設立時間為106年2
      月8日，與系爭工程相差3年多，故其與大三園大廈間之合
      約應屬無效。傅智慧負責大三園大廈印章之保管及用印，
      有監督之責，林材樹、傅智慧均屬失職。又系爭工程尚有
      欠缺工程驗收單、工程款項給付給個人而非公司或負責人
      、材質疑非LG人造大理石、同黑色材質卻有兩種價格等問
      題。林材樹疑有以偽造報價單、合約書等手法，詐謀不法
      利益。
（四）被上訴人擔任大三園大廈第16屆管理委員，均為受任人，
      本應遵守法令、規約及區分所有權人會議決議、管理委員
      會決議，誠實執行職務。被上訴人前述行為已違背任務，
      並逾越權限而導致上訴人權利受損，依民法第544條應負
      損害賠償之責。系爭工程款項達34萬6500元，原本只是整
      修地板費用2萬0400元卻整個打掉重建，故上訴人主張此
      部分損害額為30萬元。大三園大廈共有118戶，扣除連署3
      3戶，餘85戶均分，每戶為3529元（30萬÷85＝3529，小數
      點以下四捨五入），上訴人僅請求個人部分3529元，且大
      三園大廈管理委員會已於110年11月23日將此部分債權讓
      與上訴人。另上訴人因本件訴訟衍生時間金錢支出之費用
      3萬元（含查閱複印資料及刑事訴訟書類、出庭等時間金
      錢支出），依民法第544條、第113條、第179條請求賠償
      合計3萬3529元。
（五）傅智慧於104年4月間，在大三園大廈垃圾集中處張貼紙條
      ，以「看文章就知道你病了」等文字公開羞辱、誹謗上訴
      人。傅智慧再於109年1月間投遞信函至大三園大廈全體住
      戶信箱，以「面臨生死兩茫茫之際的老人家」、「下三濫
      的手段」等文字公開羞辱、誹謗上訴人。上訴人依侵權行
      為法律關係請求傅智慧給付非財產上損害賠償10萬元及為
      回復上訴人名譽之適當處分等語。
三、被上訴人的答辯
（一）系爭工程業經101年12月區分所有權人會議決議通過，僅
      因當時無總幹事，由主任委員至區公所申報，且經詢問區
      公所承辦人員，得知修改規約及選任管理委員比較重要，
      主任委員因而疏未將系爭工程議案列入會議記錄。系爭工
      程原由訴外人即管理委員楊雪梅推薦且報價中等之瑞庭承
      攬，後來瑞庭不知何因素不做，才由最低價的春水施工，
      且管理委員會有追加抽屜櫃、活動書架、社區公告欄，金
      額才增至34萬6500元。
（二）系爭工程之工程委託合約書記載乙方是「春水室內設計暨
      歐泰室內設計有限公司」，工程驗收款單記載「歐泰室內
      設計有限公司」只是沒有寫全名而已，且工程委託合約書
      約定的付款辦法是匯入訴外人陳錦昌帳戶，被上訴人依約
      付款，並無疑義。系爭工程經由訴外人即住戶吳金興、蔡
      麗虹、方泓漣驗收完成，上訴人所指櫃台材質、材積、價
      格差價問題，均需相關專業知識始有鑑別、辨識能力，被
      上訴人所屬管理委員會當時決議請瑞庭、春水送樣品來比
      較確認品質差異，已就自身能力維護社區權益。
（三）上訴人主張其已自大三園大廈管理委員會受讓債權，惟此
      權利不能讓與，且此讓與未經區分所有權人會議同意。上
      訴人請求之訴訟衍生費用3萬元係因其本身濫訴，比賠給
      社區金額高出15倍之多。又系爭工程於102年11月已重建
      完成，社區維持使用中，也未損壞，何來損害賠償。
（四）關於侵害名譽部分，傅智慧提出時效抗辯。又傅智慧於10
      9年1月20日撰寫且放在全體住戶信箱之信件，其內容係評
      論以各種不合理手段對待傅智慧的事實，絕不是指人，只
      是抒發心情上的惆悵感等語。
四、兩造的聲明及原審的判決
（一）上訴人於原審起訴聲明被上訴人應連帶給付上訴人23萬35
      29元，及自起訴狀繕本送達翌日起至清償日止，按週年利
      率百分之5計算之利息。
（二）原審為上訴人全部敗訴之判決而駁回其請求，上訴人不服
      提起本件上訴，其聲明為：⑴原判決關於駁回被上訴人應
      連帶給付上訴人13萬3529元部分廢棄。⑵上開廢棄部分，
      被上訴人應連帶給付上訴人3萬3529元及自起訴狀繕本送
      達翌日起至清償日止按週年利率百分之5計算之利息，且
      傅智慧應給付上訴人10萬元，及自起訴狀繕本送達翌日起
      至清償日止按週年利率百分之5計算之利息並為回復上訴
      人名譽之適當處分。被上訴人則聲明：請求駁回上訴。
（三）上訴人未提起上訴部分已告確定，非本院審理範圍。
五、本院的判斷
（一）大三園大廈於101年12月14日召開區分所有權人會議，選
      任林材樹為第16屆主任委員，及選任傅智慧、王正勳、劉
      素花等人為管理委員；第16屆管理委員復於102年1月8日
      召開第一次管理委員會議，決議由傅智慧、王正勳、劉素
      花分別擔任監察委員、工程委員、出納委員，並決議整修
      警衛室，請廠商估價；嗣「大地春水室內裝修設計工程公
      司」於102年10月15日就系爭工程提出估價單，記載議價
      結果為34萬6500元，其上印文為「歐泰室內設計有限公司
      」；林材樹代表大三園大廈管理委員會與「春水室內設計
      暨歐泰室內設計有限公司」簽立工程委託合約書，約定總
      價款為34萬6500元，並於付款辦法指定匯入台北富邦銀行
      永和分行帳號000000000000號帳戶，其上印文亦為「歐泰
      室內設計有限公司」；大三園大廈管理委員會已於102年1
      1、12月間給付34萬6500元（含匯款手續費）至台北富邦
      銀行永和分行帳號000000000000號帳戶等情，有大三園大
      廈第16屆區分所有權會議紀錄、大三園大廈第16屆第一次
      管理委員會議記錄、工程委託合約書、估價單、轉帳傳票
      、匯款回條可證（原審卷一第21至31、35至39、351至361
      頁），首堪認定。
（二）上訴人依民法第113條、第179條、第544條規定請求被上
      訴人連帶給付3萬3529元及法定遲延利息，其中民法第113
      條、第544條部分均屬損害賠償之債，以有「損害」之發
      生及有責任原因之事實，並二者之間，有相當因果關係為
      成立要件，至民法第179條部分亦須以無法律上之原因而
      受利益，致他人受「損害」為成立要件。且依民事訴訟法
      第277條規定，均應由上訴人就「損害」之存在負舉證之
      責。上訴人主張被上訴人違反規約，未經區分所有權人會
      議決議，即以管理委員會之違法決議施作系爭工程，且僅
      需整修地板費用2萬0400元而已，卻將整個警衛室打掉重
      建，另有材質、驗收、款項給付問題存在，致大三園大廈
      之社區財務受有34萬6500元損害等語。然關於「僅需整修
      地板費用」部分，上訴人並未舉證以實其說；且觀諸上訴
      人提出之大三園大廈102年1月8日管理委員會議紀錄（原
      審卷一第21至25頁），可知大三園大廈第16屆管理委員共
      有12名，被上訴人人數僅占3分之1，該次會議就「警衛室
      整修：由於警衛室設備陳舊如地板塌陷、置物櫃規格不符
      所需、工作人員進出要穿洞、線路雜亂恐有電線走火之虞
      。對講機也時常故障，監視器設置不盡理想」之議案，11
      名出席管理委員全數同意整修。故上訴人主張「僅需整修
      地板費用」云云，即非可採。再者，系爭工程至今已完工
      多年，大三園大廈亦已依工程委託合約書之約定匯款，且
      未見上訴人證明系爭工程有何瑕疵存在，或有第三人主張
      系爭工程款未付清之情。故上訴人雖主張系爭工程有材質
      、驗收、款項給付等問題，惟未舉證證明，仍無從認定大
      三園大廈或其住戶確因系爭工程受有損害。至上訴人主張
      其支出之3萬元訴訟勞費，性質上屬上訴人主張權利之成
      本，應由上訴人自行負擔，無從認屬損害。
（三）上訴人聲請調查證人即連署住戶呂學鈞、103年管理委員
      吳金興及方泓漣、陳昶為，待證事實為系爭工程是否有經
      區分所有權人會議決議、系爭工程驗收單係完工請款後才
      簽、施工當時大地春水公司尚未成立；林材樹聲請調查證
      人即103年之監察委員蔡麗虹，待證事實為驗收單簽立時
      尚有追加項目之尾款未付；傅智慧聲請調查證人即住戶楊
      雪梅、陳進源、陳淑蓉、陳姿君，待證事實為區分所有權
      人會議有討論通過系爭工程、下任主任委員及副主任管理
      委員均未就系爭工程表示異議。因前述證人之待證事實俱
      與大三園大廈或其住戶有無因系爭工程受有損害無涉，均
      無調查必要，且經本院詢問「關於管委會管理之社區基金
      中85戶受有平均每戶3529元損害，也就是總損害額30萬元
      ，有無證據聲明調查？」兩造均答「無」（簡上卷第173
      頁），自難認上訴人主張之損害事實可採。是上訴人依民
      法113條、第179條、第544條規定，請求被上訴人連帶給
      付3萬3529元，應屬無據。
（四）因侵權行為所生之損害賠償請求權，自請求權人知有損害
      及賠償義務人時起，2年間不行使而消滅，自有侵權行為
      時起，逾10年者亦同，民法第197條第1項定有明文。上訴
      人固主張傅智慧於104年4月間，在大三園大廈垃圾集中處
      張貼紙條，以「看文章就知道你病了」等文字公開羞辱、
      誹謗上訴人。然上訴人當時詢問保全即已得知張貼者為傅
      智慧（簡上卷第271頁），但上訴人遲至109年8月5日始追
      加請求傅智慧為損害賠償（原審卷一第65頁），時間相隔
      顯逾2年。是傅智慧就上訴人主張之104年4月間名譽受損
      之賠償請求為時效抗辯，應屬有據，則無論上訴人此部分
      主張是否可採，傅智慧均得依民法第144條第1項規定拒絕
      給付。
（五）按因故意或過失，不法侵害他人之權利者，負損害賠償責
      任；不法侵害他人之身體、健康、名譽、自由、信用、隱
      私、貞操，或不法侵害其他人格法益而情節重大者，被害
      人雖非財產上之損害，亦得請求賠償相當之金額；其名譽
      被侵害者，並得請求回復名譽之適當處分，民法第184條
      第1項前段、第195條第1項分別定有明文。次按言論自由
      為人民之基本權利，國家應給予最大限度之維護，俾其實
      現自我、溝通意見、追求真理及監督各種政治或社會活動
      之功能得以發揮。惟為兼顧對個人名譽、隱私及公共利益
      之保護，法律尚非不得對言論自由依其傳播方式為合理之
      限制。另外涉及侵害他人名譽之言論，包括事實陳述與意
      見表達，其中意見表達乃行為人表示自己之見解或立場，
      屬主觀價值判斷之範疇，無真實與否可言，行為人對於可
      受公評之事，如未使用偏激不堪之言詞而為意見表達，可
      認係善意發表適當評論者，即不具違法性。上訴人主張傅
      智慧於109年1月間投遞至大三園大廈全體住戶信箱之信函
      ，內有「面臨生死兩茫茫之際的老人家」、「下三濫的手
      段」等文字，固為傅智慧所不爭，且有該信函完整內容可
      證（簡上卷第297至301頁）。然關於「面臨生死兩茫茫之
      際的老人家」部分，其文義脈絡係傅智慧稱有多名住戶要
      其質疑上訴人數個有關管理委員執行職務紛爭之問題，其
      中之一為「這是一個面臨生死兩茫茫之際的老人家該有的
      善念嗎？」另關於「下三濫的手段」部分，其前後敘述則
      係「因為我不聽命令與指揮、拒絕當魁儡主委，所以下場
      就是被用盡各種下三濫的手段、趕盡殺絕地往死裡逼，目
      的是警告所有人，與之作對的結局就是這樣啦！這也確是
      達到了想殺雞儆猴的效果，因為住戶也怕被告而拒絕上法
      院作證了！」是傅智慧所指「下三濫的手段」，應係指上
      訴人所提民事訴訟及刑事告訴，非指摘上訴人下三濫。又
      上訴人陳稱自己年紀已逾70歲（原審卷一第325頁），且
      上訴人除本件民事訴訟外，曾對傅智慧提出多次刑事告訴
      ，均經檢察官為不起訴處分確定等情，業經本院調取臺灣
      新北地方檢察署105年度偵字第18603號、106年度偵字第6
      040號、109年度偵字第21035號等相關卷宗核閱屬實。故
      傅智慧因疲於應訴而心有不滿，尚符一般人民避訟心態，
      則其選擇以「下三濫的手段」描述自己遭多次提告且獲不
      起訴處分確定的客觀事實，並以「生死兩茫茫」表達人類
      面臨生老病死的茫茫然與無所適從，核屬傅智慧就兩造紛
      爭所為情緒抒發之評論，此乃主觀價值之判斷，屬意見表
      達之範疇方式。而傅智慧發表上開言論內容，雖其用語嚴
      厲、尖銳，惟仍屬於合理評論，應得阻卻其違法性，難認
      係不法侵害上訴人之名譽權。是上訴人依侵權行為法律關
      係請求傅智慧給付非財產上之損害賠償10萬元及為回復上
      訴人名譽之適當處分，應非有據。
六、結論　　　
（一）上訴人依民法第113條、第179條、第544條規定請求被上
      訴人連帶給付3萬3529元暨法定遲延利息，並依侵權行為
      法律關係請求傅智慧給付10萬元暨法定遲延利息及為回復
      上訴人名譽之適當處分，均無理由，不應准許。原審為上
      訴人敗訴之判決，理由雖有不同，惟結論並無二致，仍應
      予維持。上訴論旨指摘原判決不當，求予廢棄改判，暨上
      訴人於第二審所為追加之訴，均無理由，應予駁回。
（二）本件事證已臻明確，兩造其餘攻擊、防禦方法及未經援用
      之證據，經本院斟酌後，認為均不足以影響本判決之結果
      ，自無逐一論駁之必要，併此敘明。
（三）本件上訴為無理由，依民事訴訟法第436條之1第3項、第4
      49條第2項、第78條規定，判決如主文。
中　　華　　民　　國　 111  　年　　4 　　月　　25　　日
                民事第四庭    審判長法　官　張筱琪
　　　　　　　　
                                    法　官　許品逸
　　　　　　　　　　　　　　　　　　                    法　官　林琮欽
以上正本證明與原本無異
本判決不得上訴。
中　　華　　民　　國　　111 　年　　4 　　月　　27　　日
                                    書記官　陳威同